臺灣高等法院臺中分院刑事判決
110年度上易字第796號
上  訴  人  
即  被  告  許清順
選任辯護人  林志忠律師
            鄭家旻律師
上  訴  人  
即  被  告  林國吉
選任辯護人  陳思成律師
            林湘清律師
參  與  人  亞諾士國際股份有限公司

上參與人之
代  表  人  蕭慧如
上列上訴人即被告等因偽造文書案件，不服臺灣臺中地方法院10
4年度金重訴字第924號中華民國110年7月1日第一審判決（起訴
案號：臺灣臺中地方檢察署104年度偵字第13032、15385、15387
、17972、18633、24054、24055，104年度軍偵字第42號；移送
併辦案號：104年度偵字第25375、25376、25378、25763、26582
、27979號），提起上訴，本院判決如下：
    主  文
原判決關於許清順、林國吉部分撤銷。
許清順、林國吉均無罪。
亞諾士國際股份有限公司之財產不予沒收。
    理  由
一、公訴意旨略以：許清順係啟福工業股份有限公司（下稱啟福
    公司，址設桃園市○○區○○○街00號，登記負責人：吳璧嫣）
    實際負責人；林國吉為亞諾士國際股份有限公司（下稱亞諾
    士公司，址設臺中市○○區○村路00巷00弄0號1樓，登記負責
    人蕭慧如）協理。緣國防部軍備局採購中心於民國101年2月
    10日與中興電工機械股份有限公司（下稱中興電工公司）簽
    訂軍品契約（契約編號GI00232L249PE），訂購動力底盤系
    統乙項326套，中興電工公司需於101年8月6日前完成第一批
    2套系統解繳，其驗收方式包含目視檢查、文件檢查，其中
    關於樞軸㈠、㈡之文件檢查，依聯勤兵工整備發展中心購案契
    約檢驗項目單項次1-8轉向系統規定，中興電工公司於交貨
    時需檢附依系統（OR00-000000、OR00-000000）「檢測標準
    表」所列委外測試報告正本以供審查。啟福公司因係中興電
    工公司關於轉向系統之協力廠商，而於第一批交貨期間前之
    101年6、7月間，以育承公司名義委託亞諾士公司進行樞軸㈠
    、㈡之齒形試驗，檢驗項目包含導程誤差、大徑、小徑、量
    銷徑。經亞諾士公司協理林國吉依據編號ANS0000000-A號工
    作委託單，親自對於育承公司提供樞軸㈠、樞軸㈡樣本進行齒
    形試驗檢測，檢測結果導程誤差值介於0.010（超出0.010）
    至0.019，而超出上揭檢測標準表所列之標準數值0.010。經
    林國吉將上揭不合格數據以PDF檔案回報啟福公司不詳人員
    轉知許清順知悉後，許清順為免提交該測試報告致遭判定驗
    收不合格，進而影響全案後續履約交貨，即經由不詳啟福公
    司人員要求林國吉竄改前開檢驗報告，林國吉、許清順、不
    詳啟福公司人員共同基於從事業務之人，明知為不實之事項
    ，而登載於其業務上作成之文書之犯意聯絡，由林國吉依許
    清順、不詳啟福公司人員之指示，將不實之「導程誤差值：
    0.0100」數值，登載於編號：ANS-VZ010520A號檢驗報告，
    並由林國吉以檢驗者身分簽署「Hans」，呈由書面審查人員
    林俊德（簽署：Paul）、張裕紹（簽署：Eleven Chang）簽
    名而完成檢驗報告。許清順嗣於101年8月初某日，將上揭不
    實之編號ANS-VZ010520A號檢驗報告提交國防部軍備局生產
    製造中心第209廠（下稱：209廠）驗收人員而行使之，足以
    生損害於209廠驗收程序之正確性。因認被告許清順、林國
    吉均涉犯刑法第216條、第215條之行使業務上登載不實文書
    罪嫌。
二、按犯罪事實之認定，係據以確定具體的刑罰權之基礎，自須
    經嚴格之證明，故其所憑之證據不僅應具有證據能力，且須
    經合法之調查程序，否則即不得作為有罪認定之依據。倘法
    院審理之結果，認為不能證明被告犯罪，而為無罪之諭知，
    即無刑事訴訟法第154條第2項所謂「應依證據認定」之犯罪
    事實之存在。因此，同法第308條前段規定，無罪之判決書
    只須記載主文及理由。而其理由之論敘，僅須與卷存證據資
    料相符，且與經驗法則、論理法則無違即可，所使用之證據
    亦不以具有證據能力者為限，即使不具證據能力之傳聞證據
    ，亦非不得資為彈劾證據使用。故無罪之判決書，就傳聞證
    據是否例外具有證據能力，本無須於理由內論敘說明（最高
    法院100年度台上字第2980號判決意旨參照）。本案既認許
    清順、林國吉應為無罪之諭知（理由詳後述），所使用之證
    據自不以具有證據能力者為限，故有關證據能力自毋庸論敘
    。
三、按犯罪事實應依證據認定之，無證據不得認定其犯罪事實；
    又不能證明被告犯罪者，應諭知無罪之判決，刑事訴訟法第
    154條第2項、第301條第1項分別定有明文。次按認定被告有
    罪之事實，應憑證據，如未能發現相當之證據，或證據不足
    以證明，自不能以推測或擬制之方法，以為裁判之基礎；且
    認定事實所憑之證據，其為訴訟上之證明，須達於通常一般
    人均不致有懷疑，而得確信其為事實之程度者，始得據為有
    罪之認定，倘其證明尚未達到此一程度而有合理之懷疑存在
    時，尚難為有罪之認定基礎；另苟積極證據不足以為不利於
    被告事實之認定，即應為有利於被告之認定，更不必有何有
    利之證據（最高法院30年上字第816號、40年台上字第86號
    、76年台上字第4986號判決意旨參照）。又刑事訴訟法第16
    1條第1項規定：檢察官就被告犯罪事實，應負舉證責任，並
    指出證明之方法。因此，檢察官對於起訴之犯罪事實，應負
    提出證據及說服之實質舉證責任。倘其所提出之證據，不足
    為被告有罪之積極證明，或其指出證明之方法，無從說服法
    院以形成被告有罪之心證，基於無罪推定之原則，自應為被
    告無罪判決之諭知（最高法院92年台上字第128號判決意旨
    參照）。
四、公訴意旨認許清順、林國吉涉犯刑法第216條、第215條之行
    使業務上登載不實文書罪嫌，無非係以：許清順、林國吉於
    調詢及偵訊時所為之供（證）述；證人許○○於調詢時之證述
    ；國防部軍備局採購中心訂購軍品契約計畫清單⒅備註；工
    作委託單、檢驗報告等為其主要論據。
五、訊據被告許清順固坦承其為啟福公司實際負責人，且為中興
    電工公司關於上開軍品契約其中轉向系統之協力廠商等情，
    惟否認有何行使業務上登載不實文書之犯行，辯稱：我沒有
    指示林國吉修正檢驗報告數值，且對於為何會產生這樣檢驗
    報告的過程都不清楚等語；其辯護人並為被告許清順辯護稱
    ：依採購契約關於轉向系統樞軸㈠、㈡之齒形導程誤差值檢測
    標準為0.01mm，因此只要檢驗到小數點後2位即符合標準，
    縱林國吉就檢驗結果小數點後第3、4位登載不實，亦未生損
    害於公眾或他人等語。另被告林國吉坦承其為亞諾士公司協
    理，並對於育承公司提供樞軸㈠、樞軸㈡樣本進行齒形試驗檢
    測，檢測結果導程誤差值介於0.010至0.019，然於作成之檢
    驗報告「導程誤差」欄內登載檢測結果為「0.0100mm」等情
    ，然其辯護人為被告林國吉辯護稱：根據軍備局函覆之內容
    ，林國吉似無業務登載不實之犯行等語。
六、經查：
　㈠國防部軍備局採購中心於101年2月10日與中興電工公司簽訂
    軍品契約（契約編號GI00232L249PE），訂購動力底盤系統
    乙項326套，啟福公司為中興電工公司上開契約中關於轉向
    系統之協力廠商。依上開契約第7點交貨時間約定：中興電
    工公司應於簽約日之次日（101年2月11日）起180日曆天（1
    01年8月8日，起訴書誤載為101年8月6日前）內（含）將2套
    採購標的送達交貨地點完成交貨。第10點第2款約定之驗收
    方式則包含目視檢查（外觀不得有斷裂及標誌不明等情形）
    、文件檢查、儀器檢驗、首套全系統測試。其中「文件檢查
    」另約定：「乙方（中興電工公司）每批交貨時應依檢驗項
    目單檢驗項目欄『書面審查』及出廠證明規定，提供書面文件
    各乙式2份，乙方未提供書面文件各乙式2份，視同目視檢查
    不合格；若實施複驗，乙方應重新提供書面文件各乙式2份
    ，乙方未重新提供，視同目視檢查不合格。」，而依該契約
    所載之檢驗項目單，其中關於樞軸㈠、㈡之文件檢查，依聯勤
    兵工整備發展中心購案契約檢驗項目單項次1-8轉向系統規
    定，中興電工公司於交貨時需檢附依系統（OR00-000000、O
    R00-000000）「檢測標準表」所列委外測試報告正本以供審
    查。許清順實際經營之啟福公司乃於第1批交貨期限前之101
    年7月16日，以育承公司名義委託亞諾士公司進行樞軸㈠、㈡
    之齒形試驗，檢驗項目包含導程誤差、大徑、小徑、量銷徑
    ，亞諾士公司交由被告林國吉對於育承公司提供樞軸㈠、樞
    軸㈡樣本進行齒形試驗檢測（編號：ANS0000000-A號工作委
    託單），林國吉檢測後，於作成之101年7月19日編號ANS-VZ
    010520A號檢驗報告中之「導程誤差」欄內登載檢測結果為
    「0.0100mm」，並以檢驗者身分簽署「Hans」，呈由不知情
    之書面審查人員林俊德（簽署：Paul）、張裕紹（簽署：El
    even Chang）簽名而完成檢驗報告，再經中興電工公司於10
    1年8月6日將上揭檢驗報告等相關文件連同動力底盤2套送達
    國防部軍備局生產製造中心第209廠完成交貨而行使等事實
    ，業據被告林國吉、許清順於偵訊、原審及本院審理時所供
    認（見104年度偵字第15387號卷《下稱偵15387卷》㈢第180至1
    86頁，偵17972卷㈡第95至99頁，原審卷第602至610頁，本
    院卷二第78至79、214至216頁），核與證人許○○（被告許清
    順之女）於調詢時證稱：育承、世展、晉翔等3家公司承攬
    中興電工公司分包之八輪甲車合約，交貨前都需要附檢驗報
    告，育承、世展、晉翔等3家公司是透過中興電工公司或張
    光明介紹將相關產品的檢驗委託亞諾士公司辦理，都是在產
    品要交貨前，我會提供樣品、藍圖等給賴姿妗、張○○等行政
    人員，由我交代他們聯絡亞諾士公司辦理檢驗相關事宜等語
    （見104年度偵字第18633號卷《下稱偵18633卷》第2至7頁）
    相符，並有國防部軍備局採購中心訂購軍品契約、計畫清單
    、檢驗項目單、標準表、檢測標準表（見偵15387卷㈡第77至
    89頁）、100年度國防部聯合後勤司令部國內財物勞務採購
    計畫清單、中興電工機械股份有限公司交貨單（見偵15387
    卷㈢第127至130頁）、工作委託單（見104年度偵字第17972
    卷《下稱偵17972卷》㈡第52頁）、亞諾士國際股份有限公司檢
    驗報告（見偵15387卷第29至34頁）在卷可稽，自堪認定。
　㈡又上開亞諾士公司檢驗報告關於「導程誤差」檢測結果之記
    載，依林國吉於調詢、偵訊時供稱：亞諾士公司編號ANS-VZ
    010520A檢驗報告第3頁關於齒形試驗部分，我在導程誤差的
    檢驗結果上做不實的登載，我計算出來的結果落在0.01到0.
    019區間，並非0.0100，我將檢測結果回報給啟福公司人員
    ，後來啟福公司人員賴小姐有用email或傳真方式將原始圖
    檔及101年7月12日工研院實測值為0.0100mm的檢測報告給我
    ，希望我配合將檢測報告之導程誤差值修改為0.0100mm，我
    並不曉得我檢測的結果合不合格，但我認為工研院是我們儀
    校界的龍頭，他們用的儀器比較準，所以我就配合修訂成工
    研院的數據一樣等語（見偵17972卷㈡第44至50、95至99頁）
    ，並有在啟福公司扣得之工研院101年7月12日檢驗報告（導
    程誤差實測值為0.0100mm）為憑（見偵15387卷二第56至61
    頁），佐以中興電工公司另曾委由工研院針對上開樞軸㈠、㈡
    檢驗，工研院於101年7月12日出具之檢驗報告，樞軸㈠（OR0
    0-000000）中，栓槽1導程誤差實測值為0.0157，栓槽2導程
    誤差實測值為0.0233，樞軸㈡（OR00-000000）中，栓槽1導
    程誤差實測值為0.0156，栓槽2導程誤差實測值為0.0149，
    有檢驗報告附卷可參（見偵17972卷㈡第67至72頁），堪認亞
    諾士公司出具之上開檢驗報告，關於「導程誤差」之檢測結
    果，係被告林國吉應啟福公司之要求而將原檢驗結果介於「
    0.01到0.019」之數值修改為「0.0100」，亦堪認定。
　㈢另依林國吉於調詢、偵訊及原審審理時證稱：當時我的聯繫
    窗口是工作委託單上記載的賴小姐，所以應該是啟福公司的
    賴小姐以EMAIL或傳真方式將原始圖檔及工研院實測值為0.0
    100的檢測報告給我，希望我配合將檢驗報告之導程誤差值
    修改為0.0100mm，過程中許清順都沒有接觸、聯絡過等語（
    見偵17972卷㈡第48至49、95至99頁，原審卷第132、135頁
    ），並有工作委託單在卷為憑（見偵17972卷㈡第52頁），參
    以證人即啟福公司員工張○○於調詢時證稱：當時我主要負責
    承載系統、輪胎及綜合液壓泵，賴姿妗是負責轉向系統，我
    們各自聯繫負責系統的檢驗報告，許清順為整個專案的決策
    者，如果我們遇到問題就會跟許清順反應，我確實曾經聽過
    賴姿妗向許清順反應檢驗不過，許清順就叫賴姿妗更改數據
    ，但賴姿妗表示不敢改，應該是八輪標案一開始要交報告的
    時候，至於是哪一個檢測項目及最後有沒有修改報告我就不
    清楚了等語（見偵15387卷㈧第1至3頁，偵15387卷第99至10
    1頁），且許清順於調詢、偵訊、原審審理時亦供稱：我是
    啟福公司的實際負責人，本件動力盤系統採購標案其中轉向
    機部分是交給育承公司處理，實際上育承公司的事情也是啟
    福公司處理，轉向系統的檢驗報告是賴姿妗去跟亞諾士公司
    接洽，我是賴姿妗的主管，檢驗報告數值若無法通過，賴姿
    妗應該會跟我討論，我已經忘記有沒有指示賴姿妗去修改，
    但賴姿妗應該不會自己決定叫亞諾士公司修改檢驗數值，若
    確有修改情形，應該是賴姿妗依照我指示去辦理的等語（見
    偵15387卷㈢第180至182頁，原審卷第70頁，原審卷第136
    頁反面），堪認啟福公司員工賴姿妗取得亞諾士公司之檢測
    報告後確有轉知許清順，許清順即指示賴姿妗與林國吉聯繫
    修改檢測報告關於「導程誤差」之數值甚明，是許清順上開
    辯解，尚無足採。
　㈣許清順雖有指示啟福公司員工賴姿妗要求林國吉配合修改上
    開檢測報告關於「導程誤差」之數值，林國吉因此將之修改
    為「0.0100」，而使其登載之內容與檢驗之結果並非一致，
    然按刑法偽造文書罪章之「足以生損害於公眾或他人」構成
    要件，係屬學理上所稱之具體危險犯，雖有別於實害犯，但
    仍須行為之結果，可能致某種應受保護之法益遭受侵害為已
    足。而依國防部軍備局生產製造中心第二○九廠111年3月1日
    函覆「有關樞軸㈠（OR00-000000）及樞軸㈡（OR00-000000）
    之栓槽『導程誤差』數值為0至0.01mm(含)，本項數據精度規
    範至小數點後2位，故小數點3位數後為無效數值；另本廠依
    契約藍圖規範實施委外檢驗報告審查及判定，且經查委外檢
    驗報告（亞諾士國際股份有限公司-報告編號：ANS-VZ01052
    0A）導程誤差檢測結果為0.0100mm，符合契約藍圖規範，故
    判定合格。有關第一批2套樞軸㈠、㈡部分，至今無損壞情形
    」等語（見本院卷㈡第123頁），已明確說明樞軸㈠及樞軸㈡栓
    槽「導程誤差」數值之合格標準僅需計算至小數點後2位即
    可，小數點後3位均為無效數值，而林國吉所檢測之數值係
    介於「0.01到0.019」，本合於契約要求之「0.01」標準，
    是林國吉縱更改原檢測結果小數點後3位之數值，然此並無
    礙於本件審定合格之結果，且許清順所交付之樞軸㈠、㈡迄今
    並無損壞之情形，堪認許清順、林國吉二人上開所為，並未
    使國防部軍備局或公眾之法益可能受到侵害，自不符合刑法
    第215條「足以生損害於公眾或他人」之構成要件。
七、綜上所述，許清順、林國吉二人雖有修改上開檢測報告之結
    果，然不符合刑法第215條「足以生損害於公眾或他人」之
    構成要件，且檢察官所提出之證據，尚不足以證明其等二人
    涉犯行使業務上登載不實文書罪之犯行，依首揭刑事訴訟法
    規定及說明，本案既不能證明其等二人犯罪，自應為無罪之
    諭知。原審疏未詳予查證，遽為許清順、林國吉二人有罪之
    認定，尚有未當。其等二人上訴意旨以此指摘原審判決不當
    ，求予撤銷改判，為有理由，應由本院將原審判決予以撤銷
    改判，諭知許清順、林國吉二人無罪之判決。
八、又林國吉既經本院判處無罪，則參與人亞諾士國際股份有限
    公司因本件獲得之檢測費用自非屬犯罪所得，故依刑事訴訟
    法第455條之26第1項規定，諭知不予沒收參與人之財產。
據上論結，應依刑事訴訟法第369條第1項前段、第364條、第301
條第1項、第455條之26第1項，判決如主文。
本案經檢察官黃政揚、李俊毅、林宏昌提起公訴，檢察官林宏昌
移送併辦，檢察官林弘政到庭執行職務。　　
中　　華　　民　　國　　111 　年　　6 　　月　　28　　日
            刑事第七庭   審判長法　官  梁  堯  銘
                               法　官  王  鏗  普
                               法　官  羅  國  鴻
以上正本證明與原本無異。
不得上訴。 
                               書記官  吳  姁  穗 
　　　　　　　　　　　　　　　 
中　　華　　民　　國　　111 　年　　6 　　月　　28　　日